臺灣高等法院臺南分院民事判決　100年度上字第99號
上　訴　人　榮元營造有限公司
法定代理人　林宗耀
訴訟代理人　柯淵波　律師
被 上訴 人　嘉義市政府
法定代理人　黃敏惠
訴訟代理人　李邵穎
　　　　　　陳冠吟
上列當事人間請求給付工程物價指數調整款事件，上訴人對於中
華民國100年03月29日臺灣嘉義地方法院第一審判決（100年度訴
字第31號）提起上訴，本院於100年10月25日言詞辯論終結，判
決如下：
    主  文
上訴駁回。
第二審訴訟費用由上訴人負擔。
    事實及理由
一、上訴人主張：兩造於民國（下同）96年11月07日簽訂「嘉義
    市96年度寬頻管道建置工程第三標（民生南路等）建置工程
    」（下稱系爭工程），由上訴人承作，該工程已於97年4月9
    日竣工，及於97年3月13日及97年4月09日估驗。依系爭工程
    契約第3條之約定，契約價金給付就工程物價指數調整計算
    ，則被上訴人就97年3、4月份之估驗，應分別給付上訴人工
    程物價指數調整款新臺幣（下同）1,351,835元及366,719元
    ，合計1,718,554元。又系爭工程包含不動產之製造（即寬
    頻管道興建）及材料供給（即興建材料買賣）之不動產製造
    供給契約，性質上為承攬與買賣之混合契約，因物價波動之
    工程物價指數調整款項之請求，係屬承攬關係所生之工作報
    酬請求權，應適用民法第125條消滅時效之規定，無同法第
    127條第7款所定2年短期消滅時效之適用，故本件請求尚未
    罹於消滅時效。爰依系爭工程契約第3條之約定，請求被上
    訴人給付上訴人1,718,554元，及自起訴狀繕本送達之翌日
    起至清償日止，按週年利率百分之5計算之利息等語。原審
    為上訴人全部敗訴之判決，上訴人提起上訴，聲明：1.原判
    決廢棄。2.被上訴人應給付上訴人1,718,554元，及自起訴
    狀繕本送達之翌日起至清償日止，按週年利率百分之5計算
    之利息。3.願供擔保，請准宣告假執行。
二、被上訴人則以：依系爭工程契約第3條三(三)之規定，工程物
    價指數調整款之計算方式應依「中央機關已訂約工程因應國
    內營建物價變動之物價調整處理原則」第2條一(一)、範例第2
    項等規定，及系爭工程契約第6條約定，計算工程物價指數
    調整款之金額應為232,732元，與上訴人請求之1,718,554元
    差距過大，上訴人因此未前來領取。又系爭工程是承攬契約
    ，上訴人於97年08月29日通過結算驗收後即可向被上訴人申
    請支付工程物價指數調整款，惟上訴人於97年08月18日及97
    年10月7日向被上訴人請求給付服務費用，於100年1月6日始
    向法院起訴請求給付，其請求權已罹於二年之消滅時效，被
    上訴人得拒絕給付等語資為抗辯。併為答辯聲明：1.上訴駁
    回。2.願供擔保請准宣告免為假執行。
三、兩造不爭執事項：兩造於96年11月07日簽訂系爭工程契約，
    約定系爭工程由上訴人承作，已於97年4月9日竣工，且分別
    於97年3月13日、4月9日進行估驗，並於同年8月11日驗收完
    畢。
四、本件爭點為：(一)系爭工程契約性質上屬承攬與買賣混合性質
    之製造物供給契約，抑屬承攬契約？(二)本件工程物價指數調
    整款之請求權是否罹於時效而消滅？(三)若未罹於時效，上訴
    人請求本件工程物價指數調整款1,718,554元，是否有理由
    ？
五、得心證之理由：
  (一)按稱承攬者，謂當事人約定，一方為他方完成一定之工作，
    他方俟工作完成，給付報酬之契約。約定由承攬人供給材料
    者，其材料之價額，推定為報酬之一部。民法第490條定有
    明文。準此，契約約定由承攬人供給材料之情形，如未就材
    料之內容及其計價之方式為具體約定，應推定該材料之價額
    為報酬之一部，除當事人之意思重在工作物（或材料）財產
    權之移轉，有買賣契約性質者外，當事人之契約仍應定性為
    單純承攬契約。次按所謂製造物供給契約，乃當事人之一方
    專以或主要以自己之材料，製成物品供給他方，而由他方給
    付報酬之契約。此種契約之性質，究係買賣抑或承攬，仍應
    探求當事人之真意釋之。如當事人之意思，重在工作之完成
    ，應定性為承攬契約；如當事人之意思，重在財產權之移轉
    ，即應解釋為買賣契約；兩者無所偏重或輕重不分時，則為
    承攬與買賣之混合契約，並非凡工作物供給契約即屬承攬與
    買賣之混合契約。又按「承攬關係中，材料究應由何方當事
    人供給，通常係依契約之約定或參酌交易慣例定之，其材料
    可能由定作人提供，亦可能由承攬人自備。工程合約究為『
    承攬契約』抑或『製造物供給契約』，關鍵應在於『是否移
    轉工作物所有權』而定，至材料由何人提供，並非承攬定性
    之必然要件。」（最高法院96年度台上字第2382號判決參照
    ）。是系爭工程契約性質上屬承攬與買賣混合性質之製造物
    供給契約，抑屬承攬契約？亦即是否適用民法有關買賣或承
    攬之規定，應著重於是否於工作物完成後兩造是否有另行移
    轉工作物所有權而定，至於材料是否何人提供則非所問。查
    ：
  1.系爭工程契約標題及各條文多處載明「工程」二字，並無隻
    字述及「買賣」相關內容。契約均針對嘉義市96年度寬頻管
    道建置工程第三標建置工程之工程履約期限、工程施工管理
    、工程監造作業、工程品管、工程查驗、工程驗收、工程設
    備、工程契約變更及中止事由等事項予以約定，其目的重在
    提供勞務給付完成工程，材料提供僅屬完成工作目的之階段
    行為，並無任何與買賣、財產移轉相關之約定。復觀諸系爭
    工程契約約定由上訴人承作系爭工程，工程預算總計23,600
    ,000元，屬單價標，依實際施作或供應之項目及數量結算，
    付款方式為：分期估驗付款，估驗以完成施工者為限，系爭
    工程契約價金總額，除本契約另有規定外，為完成本契約所
    需全部材料、人工、機具、設備及施工所必須之費用（詳系
    爭工程契約第3條一二第6條一(二)、(七)）（見原審卷第4頁反
    面、第5頁反面、第6頁正面），已見兩造簽訂系爭工程契約
    ，重在勞務之給付，付款之進度，亦依工程驗收程度而定。
  2.再揆諸系爭工程契約第9條、第4條、第15條第8、9款約定，
    均與上訴人承作系爭工程之施作管理、履約期限、瑕疵修補
    義務等事項相關，並無任何與買賣、財產權移轉相關之約定
    ，益見兩造締結系爭工程契約之真意，在於重視工作之完成
    ，並不具任何買賣之特性。
  3.另再參諸系爭工程合約第15條第2項、第10項約定：「二、
    廠商有按圖說施工之義務，惟若發現設計圖說互有牴觸或與
    實際不符，應同意確實向工程司反映。…十、工程驗收合格
    後，廠商應依照機關指定之接管單位辦理點交，…」（見原
    審卷第12、13頁），亦無另有移轉承作工作物所有權之形式
    或約定。
  4.綜上，系爭工程契約乃著重於上訴人完成一定之工作，而上
    訴人亦未舉證證明兩造訂約真意著重在移轉所完成之工作物
    所有權，依首開說明，性質上自非屬承攬與買賣混合性質之
    製造物供給契約，應定性為承攬契約，而適用民法有關承攬
    之規定。故上訴人主張：系爭工程由上訴人供給材料進行施
    作，完成後點交予被上訴人，由被上訴人取得工作物財產權
    ，後被上訴人應給付之工程款中亦含有上訴人供給施作材料
    之價金，是系爭契約具有買賣契約之內涵，應屬不動產買賣
    承攬混合契約云云，不足採取。
  (二)次按承攬人之報酬因2年間不行使而消滅，民法第127條第7
    款定有明文；又消滅時效自請求權可行使時起算，所謂請求
    權可行使時，乃指權利人得行使請求權之狀態而言（最高法
    院63年台上字第1885號判例可資參照）。而承攬報酬依民法
    第505條第1項規定，應於工作交付時給付之，無須交付者，
    應於工作完成時給付之。可知係以後付為原則。雖現今工程
    實務多採用分期估驗付款及結算工程款給付方式，惟承攬契
    約之工程款債權仍為一體，僅其付款方式為可分期給付而已
    。蓋所謂工程估驗款，係指按工程完成之數量、進度付款之
    方式，施工期間，承包商得定期以書面申請估驗計價，經業
    主核實後付給該期內完成工程數量之一定比例金額，其餘則
    為保留款。究其目的，無非係對於承包商財務上之融資。尤
    以公共工程承攬契約，一般規模均甚龐大，牽涉鉅額交易金
    額，冗長之施工期間，若定作人於承攬人完成全部工程後始
    給付報酬，則承攬人之財務負擔勢將十分沉重，容易產生違
    約事項；然若定作人於工程進行期間即全部付款，定作人又
    須負擔承攬人將來不履約之所有風險，是有就承攬人已施作
    未經正式驗收之工作先為估驗計價，經點驗合格後，分期請
    求估驗計價款之設計。估驗款不涉及工程驗收交付，僅在確
    認估驗期內已完成工程之數量與價值，如估驗計價已有爭議
    ，各期估驗工程款數額即無法確定，承攬人無從行使其請求
    權，其消滅時效即不能起算。定作人對工程估驗款之付款不
    視為工程之驗收，且嗣後如發現錯誤亦得更正之，甚而在驗
    收時予以扣減。可見承攬人於各期所領估驗款，僅係確認已
    完成工程之數量與受領工程部分之價值，尚不得認係消滅時
    效起算之時點。是承攬報酬請求權，應自係工程經驗收完畢
    起算其消滅時效。查：
  1.兩造間係屬承攬關係，已如前述，上訴人起訴請求被上訴人
    給付上開承攬契約所生之工程物價指數調整款，依系爭工程
    契約書第3條三之約定可知，該工程物價指數調整款係以每
    期之工程款為基準，因物價調整而於估驗完成後計算應增減
    之數額，本質上仍屬工程款，故自屬承攬報酬之一部分，自
    有上開2年短期時效規定之適用，合先敘明。
  2.再按消滅時效，因請求而中斷，時效因請求而中斷者，若於
    請求後6個月內不起訴，視為不中斷，此觀諸民法第129條第
    1項第1款、第130條規定甚明。查系爭工程之驗收完畢日期
    為97年08月11日，有工程結算驗收證明書在卷可稽（見原審
    卷第58頁），而上訴人係於100年01月6日提起本件訴訟，有
    原審法院收發室戳章蓋於起訴狀附卷可按（見原審卷第1頁
    ）。上訴人請求給付工程物價指數調整款，既屬於承攬報酬
    之給付請求權，其時效即應自驗收完畢之翌日即97年08月12
    日起算至99年8月11日即罹於2年時效期間而消滅。上訴人固
    曾分別於97年8月及同年10月間向被上訴人請求給付系爭工
    程物價指數調整款（見原審卷第58頁、第59頁），惟經被上
    訴人於97年10月02日拒絕給付在案（見原審卷第59頁），上
    訴人並未於各該請求後6個月內起訴為請求，應視為時效不
    因請求而不中斷，嗣上訴人遲至100年01月6日始起訴請求給
    付，依前揭說明，系爭工程物價指數調整款之請求權已罹於
    2年之短期時效而消滅，被上訴人為時效抗辯，拒絕給付，
    於法有據。
六、從而，上訴人本於契約之法律關係，請求被上訴人給付1,71
    8,554元，及自起訴狀繕本送達之翌日起至清償日止，按週
    年利率百分之5計算之利息，為無理由，不應准許。上訴人
    之訴既經駁回，其假執行之聲請亦失所附麗，應併予駁回。
    原審為上訴人敗訴之判決，及駁回其假執行之聲請，並無不
    合。上訴意旨指摘原判決不當，求予廢棄改判，為無理由，
    應予駁回。
七、據上論結，本件上訴為無理由，依民事訴訟法第449條第1項
    、第78條，判決如主文。
中    華    民    國    100    年    11    月    8    日
                  民事第四庭     審判長法  官  吳上康
                                       法  官  蔡勝雄
                                       法  官  王浦傑
上為正本係照原本作成。
如不服本判決，應於收受送達後20日內向本院提出上訴書狀，其
未表明上訴理由者，應於提出上訴後20日內向本院補提理由書狀
（均須按他造當事人之人數附繕本）上訴時應提出委任律師或具
有律師資格之人之委任狀；委任有律師資格者，另應附具律師資
格及釋明委任人與受任人有民事訴訟法466條之1第1項但書或第2
項（詳附註）所定關係之釋明文書影本。如委任律師提起上訴者
，應一併繳納上訴審裁判費。
中    華    民    國   100    年    11    月    8     日
                                       書記官  蔡振豐
【附註】
民事訴訟法第466條之1：
(1)對於第二審判決上訴，上訴人應委任律師為訴訟代理人。但上
  訴人或其法定代理人具有律師資格者，不在此限。
(2)上訴人之配偶、三親等內之血親、二親等內之姻親，或上訴人
  為法人、中央或地方機關時，其所屬專任人員具有律師資格並
  經法院認為適當者，亦得為第三審訴訟代理人。
民事訴訟法第466條之2第1項：
  上訴人無資力委任訴訟代理人者，得依訴訟救助之規定，聲請
  第三審法院為之選任律師為其訴訟代理人。